【裁判字號】    89,自緝,38
【裁判日期】    890721
【裁判案由】    偽造文書等
【裁判全文】
臺灣臺北地方法院刑事判決                          八十九年度自緝字第三八號
    自  訴  人  乙○○○
                甲○○
    被      告  丙○○
右列被告因偽造文書等案件，經自訴人提起自訴，本院判決如左：
    主      文
丙○○無罪。
    理      由
一、自訴意旨略：自訴人陳明珠與甲○○二人秉性善良，被告曾益（另案由本院通緝
    中，於本件已判決自訴不受理確定）竟偽裝老實可靠，騙取甲○○之感情及信賴
    ，並對乙○○○謊稱其與甲○○所營之公司行情看好，唯資本簿弱而請乙○○○
    支持，乙○○○因而前後共借與曾益新台幣（以下同）千餘萬元，讓曾益與甲○○共組公司，嗣因銀行利息迫緊，自訴人乙○○○乃向曾益索討，詎曾益因其個
    人已向錢莊高額借款未能償還，見此機會乃與被告丙○○、林燕玲、顏仲駿（林
    燕玲及顏仲駿二人已經本院判決無罪確定）、陳光華（已經本院發布通緝，俟到
    案後另行審結）等人共同基於詐欺及偽造文書之犯意，由曾益對自訴人聲稱其於
    短時間無錢返還自訴人，惟有友人可以幫忙，遂勸誘自訴人不妨先以房屋作抵押
    借款暫時渡過難關，自訴人不疑有他，即跟隨曾益至台北市○○區○○街七十一
    巷五弄一號被告丙○○所經營之代書事務所辦理自訴人所有坐落台北市大安區○○○路○段二三三巷三八號一樓房地之抵押權設定，言明借貸新台幣（以下同）
    二百五十萬元，但有關表格均未提交自訴人過目，一切用印亦均由不詳人士辦理
    ，並當場要求自訴人須另開二百五十萬元本票作保，同時扣押自訴人土地所有權
    狀等，惟所借貸款並未交付自訴人，亦未言明如何給付，即請自訴人乙○○○等
    候通知。事隔二日，曾益復至自訴人住所佯稱以自訴人之情況欲付銀行利息只需
    貸款一百五十萬元即夠用，要自訴人再開一百五十萬元本票換回該二百五十萬元
    本票，並縮減借款為一百五十萬元云云，自訴人乃信其所言再開立一百五十萬元
    本票交予曾益，事後自訴人向曾益催討該二百五十萬元時，曾益謊稱該本票換回
    後已被其撕毀云云，由於自訴人遲未收到任何借款，嗣後經自訴人追索本票債務
    時，始知上當受騙，自訴人嗣後追查結果，始發覺甲○○之帳戶雖曾匯入一筆二
    百五十萬元款項，但自訴人對此匯款毫無所悉，此筆匯款於當日又被被告陳光華
    領走，至此自訴人始知本案之抵押設定全係一齣騙局，純因曾益積欠被告等錢莊
    鉅額債務無力償還，其等遂相互勾串共同騙取自訴人提供房地辦理抵押設定予被
    告，並由林燕玲利用偽造之抵押借款同意書及本票等向法院申請裁定拍賣抵押物
    ，被告等並利用匯款入甲○○帳戶內之手段以取得匯款證明，再由曾益盜用自訴
    人甲○○之印章由被告陳光華領回匯入之款項。因認被告等涉有刑法第二百十六
    條、第二百十條之行使偽造文書罪嫌及第三百三十九條第一項之詐欺等罪嫌。
二、按犯罪事實應依證據認定之，無證據不得推定其犯罪事實。又不能證明被告犯罪
    者，應諭知無罪之判決，刑事訴訟法第一百五十四條、第三百零一條第一項分別
    定有明文。又事實之認定，應憑證據，如未能發現相當證據，或證據不足以證明
    ，自不能以推測或擬制之方法，為裁判基礎（最高法院四十年台上字第八六號判
    例參照）。而告訴人之告訴，係以使被告受刑事訴追為目的，是其陳述是否與事
    實相符，仍應調查其他證據以資審認（最高法院五十二年台上字第一三００號判
    例參照）。且認定犯罪事實所憑之證據，雖不以直接證據為限，間接證據亦包括
    在內，然而無論直接證據或間接證據，其為訴訟上之證明，須於通常一般之人均
    不致有所懷疑，而得確信其為真實之程度者，始得據為有罪之認定，倘其證明尚
    未達到此一程度，而有合理之懷疑存在而無從使事實審法院得有罪之確信時，即
    應由法院為諭知被告無罪之判決（最高法院七十六年台上字第四九八六號判例參
    照）。
三、本件自訴人二人認被告涉有前開罪嫌，其所依憑之證據及理由無非係以自訴人與
    未到案之被告曾益於八十五年九月間至被告丙○○所開設之代書事務所辦理抵押
    權設定等事宜，被告丙○○竟將自訴人乙○○○之印鑑章蓋在一堆空白表格上，
    被告丙○○並與被告曾益基於犯意聯絡，在空白之抵押借款同意書上偽填－自訴
    人乙○○○向被告林燕玲所借款之四百萬元已於八十五年九月十七日匯款二百五
    十萬元至自訴人甲○○設於萬泰銀行之帳戶，另一百五十萬元則於八十五年九月
    十九日交付現金等文字，惟實際上自訴人根本沒有收到該筆四百萬元，顯見被告
    丙○○係與被告曾益等人共同偽填上開借款同意書及詐欺，並提出上開借款同意
    書影本為證。
四、訊據被告固不否認其於八十五年九月間在前述地點經營代書事務所，從事代書之
    工作，並有代自訴人乙○○○就前述房地辦理抵押權設定，核與自訴人乙○○○
    就此部分所供述之情節相符，並有該等房地之抵押權設定資料附卷可稽（台北地
    方法院檢察署八十六年度偵字第九六四五號偵查卷第二四頁至第三六頁參照），
    惟堅決否認有任何自訴人所指訴之前開犯行，辯稱：我只是幫自訴人她們辦抵押
    權設定登記而已，至於她們之間之權利義務關係我並不清楚，我絕對沒有偽造文
    書及詐欺等語。
五、如前所述，本件自訴人認被告涉有前開罪嫌，其認被告之犯罪事實乃被告與未到
    案之被告曾益、陳光華及已到案經判決無罪確定之林燕玲、顏仲駿等人基於犯意
    之聯絡，由被告曾益將其二人誘騙至被告丙○○所經營之代書事務所簽立空白之
    抵押權設定文件，使自訴人乙○○○將所有前開房地用供設定抵押權予被告林燕
    玲，惟實際出借金錢之被告顏仲駿只有電匯二百五十萬元至自訴人甲○○設於萬
    泰銀行之帳戶內，再由被告陳光華將其領取，自訴人分文未取得任何借款，詎再
    由被告等人在前開借款抵押同意書偽填前述文字，表明自訴人已取得四百萬元為
    據，經查：
  （一）本件自訴人前向台灣台北地方法院檢察署對被告林燕玲及陳光華二人以前述
        同一犯罪事實提出告訴時，經檢察官向台北市大安地政事務所調得自訴人乙○○○前述房地設定予被告林燕玲之抵押權設定資料時，經該所函覆檢察官
        該設定案之資料僅有土地登記申請書、契約書、被告林燕玲訴及自訴人乙○○○之國民身分證影本及戶口名簿暨自訴人乙○○○之印鑑證明共十二張而
        已（前開偵查卷第二四頁至第三六頁參照），而該抵押權設定案件係由被告
        丙○○代理自訴人乙○○○及被告林燕玲申辦，由該設定資料上記載該案係
        由被告丙○○所代理申辦可明，於該抵押權設定資料中，並無自訴人所指訴
        為被告所偽填之前述不動產抵押借款同意書，且自訴人乙○○○於本院八十
        六年度自字第一一五一號案件八十七年五月二十二日調查及於本件八十九年
        七月七日審理時均供稱上開抵押權設定之所有文件均為其所親自簽名，其上
        之印章也都為真正（各該期日筆錄參照），必需先予敘明。
  （二）次查自訴人於本件審理時指訴前開不動產抵押借款同意書內之文字為被告所
        偽填，惟查自訴人於檢察官偵查及於本院八十六年自字第一一五一號案件審
        理時就該張不動產抵押借款同意書究否為被告丙○○所偽填，其前供述並不
        一致，此觀：
        1.是一位自稱為黃俊達之人在被告丙○○之代書事務所持自訴人乙○○○之
          印章在空白表格上蓋章（前開偵查卷第三八頁正面補充告訴理由狀參照）
          ；
        2.自訴人又稱當時我是和我女兒一起去許代書事務所辦借款手續，當時是由
          一位李代書來做（前開偵查卷第九四頁反面訊問筆錄參照）；
        3.「至丙○○代書，其固係辦理系爭抵押設定登記之人，但該借款同意書是
          否由伊填寫，不明。」（本院前開案卷第三一頁正面補充自訴理由狀參照
          ）；
        等證據資料甚明，是上開借款同意書是否由被告丙○○所偽填，顯然自訴人
        本人亦未能舉出任何證據證明確係被告填載，而此若再徵諸被告顏仲駿於檢
        察官偵查時供稱借款手續是一位李代書辦理（前開偵查卷第五八頁正面訊問
        筆錄、第九四頁反面及第九五頁正面訊問筆錄），且顏仲駿於偵查中亦明確
        供稱本件被告丙○○僅承辦抵押權設定之事宜（上開偵查卷第一０五頁反面
        訊問筆錄參照）等證據資料，於本件訴訟上可得確定者乃本件被告丙○○應
        僅有承辦前述房地之抵押權設定事宜，而未承辦自訴人與顏仲駿間之借款事
        宜，從而自訴人既未能明確指訴被告究係以何方法偽填前開不動產抵押借款
        同意書或究竟被告實際上有無偽填該同意書，且被告並未承辦與該同意書有
        關之借款手續，而僅承辦如前所述所有文件均為真實之抵押權設定事宜，本
        院即難單憑自訴人之指訴，而在別無其他積極證據足以證明自訴人其指訴為
        屬實在之情況下，遽認被告有前開自訴人所自訴之犯行。
六、綜上所述，自訴人認被告所犯有之前開行使偽造私文書及詐欺取財罪嫌，尚難認
    與事實相符，此外復查無其他積極證據足資證明被告有何詐欺取財之犯行，既不
    能證明被告犯罪，核諸前揭說明，自應由本院為被告無罪之諭知。
據上論斷，應依刑事訴訟法第三百四十三條、第三百零一條第一項，判決如主文。
中      華      民      國      八十九      年     七     月    廿一    日
                                  臺灣臺北地方法院刑事第三庭
                    法    官  葉  建  廷
右正本證明與原本無異。
如不服本判決，應於判決送達後十日內，向本院提出上訴狀。
                                        書 記 官  許  婉  如
中      華      民      國      八十九      年     八     月     八     日


司法院資訊處製作；財團法人民間司法改革基金會備份。
